【裁判字號】    90,訴,41
【裁判日期】    900629
【裁判案由】    損害賠償
【裁判全文】
臺灣新竹地方法院民事判決  九十年度訴字第四一號
    原      告  甲○○
    被      告  乙○○
右當事人間請求損害賠償事件，本院判決如左：
    主      文
原告之訴及其假執行之聲請均駁回。
訴訟費用由原告負擔。
    事      實
甲、原告方面：
一、聲明：
  (一)被告應賠償原告新臺幣( 下同 )二百一十萬四千六百九十元及自起訴狀繕本送
      達之日起至清償日止按年息百分之五計算之利息。
  (二)原告願供擔保，請准宣告假執行。
二、陳述：
  (一)原告於民國八十三年六月間因擬向被告借款五百萬元，乃提供原告所有坐落新
      竹市○○段第五一七、五一七之一地號之土地為被告設定五百萬元之抵押權，
      並於八十三年六月二日經新竹市地政事務所辦妥抵押權設定登記在案。惟因被
      告尚未交付五百萬元借款，是辦妥之他項權利證明書並未交付予被告，仍為原
      告持有，詎被告竟向地政機關冒領他項權利證明書後，向本院聲請拍賣前開抵
      押物，進而向本院民事執行處聲請強制執行，原告迫不得已對被告訴請確認前
      開抵押權所擔保之五百萬元債權不存在，並請求塗銷前開抵押權登記之訴，嗣
      經本院八十七年度訴字第一○○號、臺灣高等法院八十七年度上字第八七六號
      、最高法院八十九年度台上字第一○八六號民事判決確定被告對原告之前開抵
      押債權不存在，且被告應塗銷前開抵押權之登記。
  (二)經查被告明知其並未貸予五百萬元予原告，卻向地政機關冒領他項權利證明書
      ，並向本院聲請拍賣抵押物及強制執行，且將原告所有之前開土地予以查封，
      藉以謀取不法利益，致原告前開土地本有買主願以六千萬元價格向原告承購，
      惟因被查封而告吹，且前開土地價格已滑落至三千萬元以下，造成原告莫大之
      損害。又原告自六十四年四月十六日起服務於新竹區中小企業銀行，至八十一
      年十二月三十一日退休期間，一向奉公守法，以名譽信用為第二生命，則被告
      誣指原告積欠被告五百萬元不還，聲請本院拍賣前開抵押物，造成原告精神上
      萬分痛苦，且原告因前開土地朝不保夕亦感極端驚恐，痛苦莫名。
  (三)綜上所述，被告前開不法侵害，致原告之名譽信用因之受有損害，且原告退休
      前為銀行職員，退休後任新竹地區退休職人員聯誼會幹事、新竹市農會理事、
      新竹市范氏宗親會總幹事、建明小汽車租賃股份有限公司名譽董事兼新竹分公
      司總稽核，另任新竹市古賢里王先生廟管理委員會監事、七伍宮管理委員會理
      事、社區招展委員會理事等職，雖非達官顯要，但均賴名譽信用之累積而任之
      ，是被告前開所為，侵害原告名譽信用者，至深且鉅。而被告為油漆巨賈，擁
      有名貴樓房多棟，供經營牛排館之用，腰纏萬貫，則被告自應依民法第一百九
      十五條第一項規定，賠償原告二百萬元之非財產上損害。另被告聲請執行拍賣
      之前開新竹市○○段第五一七之一地號之土地，經新竹市政府於八十八年一月
      十八日公告徵收，計有徵收補償費總價二十萬零四十六元、施工獎勵金七千七
      百九十四元，合計二十萬七千八百四十元，然因土地被查封，致補償費被本院
      民事執行處發函扣押，迨至八十九年六月二十六日始發還予原告，且施工獎勵
      金亦同樣遲延受領，原告因而受有遲延受領上開金額之利息損害計為七萬八千
      九百八十元( 即二十萬七千八百四十元乘以萬分之八，再乘以四百七十五天，
      等於七萬八千九百八十元 )。又原告因被告查封前開二筆土地，致原告以前開
      二筆土地向新竹市農會抵押貸款所借之三百三十萬元嗣降為三百一十萬元，造
      成原告多付遲延利息二萬五千七百一十元，以上三項損失共計二百一十萬四千
      六百九十元及自起訴狀繕本送達之日起至清償日止按年息百分之五計算之利息
      ，依法均應由被告負責賠償。
三、證據：提出本院八十七年度拍字第二四四號民事裁定、本院八十七年度訴字第一
    ○○號民事判決、臺灣高等法院八十七年度上字第八七六號民事判決、最高法院
    八十九年度臺上字第一○八六號民事判決、新竹區中小企業銀行退休證明書、東
    大排水幹線改善工程( 第二期 )用地徵收地價補償費公告清冊、本院發還民事執
    行案款領款收據、戶籍謄本、新竹市農會放款交易明細、新竹市農會第四屆第二
    十一次理事會議議程、職務證明書、新竹商銀新竹地區退休職人員聯誼會會員名
    冊各一份( 均影本 )為證。
乙、被告方面：
一、聲明：
  (一)原告之訴及假執行之聲請均駁回。
  (二)如受不利判決，請准供擔保免為假執行。
二、陳述：
 (一)查兩造間抵押債權存在與否之爭執，係因原告先於八十七年二月三日對被告提起
     塗銷抵押權登記之訴訟，被告在知悉原告有意賴帳之情況下，始於八十七年四月
     十四日向本院聲請准予拍賣抵押物之裁定，是原告指稱係被告先聲請拍賣抵押物
     ，原告始對被告提起塗銷抵押權登記之訴訟，實屬不實。
  (二)又被告僅為一油漆工，不知設定抵押權登記後權利人應持有何項證明文件，故
      八十三年間被告委由訴外人吳其昌辦理系爭抵押權設定登記後，始未察覺訴外
      人吳其昌並未交付他項權利證明書予被告。至八十五年間被告無意間得知設定
      抵押權後應執有他項權利證明書，惟因被告遍尋不著，以為當初訴外人吳其昌
      應有將他項權利證明書連同其他文件交予被告，恐係被告自己遺失而不自知，
      乃於八十五年間向地政機關聲請補發他項權利證明書。嗣原告對被告提起塗銷
      抵押權登記之訴訟後，方主張他項權利證明書仍為原告所持有，被告始知訴外
      人吳其昌早與原告串通，而將他項權利證明書交予原告執有，故原告指控被告
      明知他項權利證明書仍為原告執有，故意向地政機關偽報冒領，並不可採。又
      原告乃係銀行之員工，對於借貸與設定抵押權之事宜具有專業常識及經驗，若
      原告並未取得五百萬元借款，豈有可能提供土地為被告設定五百萬元之抵押權
      ？再本件抵押權設定之申請時間為八十三年五月三十一日，登記日期為八十三
      年六月二日，若原告未取得五百萬元借款，憑其專業知識豈可能於事隔近四年
      後始提出塗銷抵押權登記之訴訟？故原告之主張顯違常情。
  (三)次查，前開塗銷抵押權登記之訴訟雖經臺灣高等法院八十七年度上字第八七六
      號判決原告勝訴，然細繹其判決理由，係認定縱有相關證人楊鉉明、顏吳鶴、
      周國釧證明被告確有交付前開借款予訴外人吳其昌，惟訴外人吳其昌既否認曾
      將前開借款交予原告，則依被告所舉證據尚難證明已將前開借款交予原告，證
      人周國釧之證詞及支票與新竹市第十信用合作社函等文件，僅能證明訴外人吳
      其昌曾收受該支票並交由周國釧提示，仍難遽認訴外人吳其昌係受原告之委託
      而收受前開借款並交付予原告，故依前開判決所認定之事實，被告並非未交付
      前開借款，僅係證據祇能顯示被告將前開借款交付予訴外人吳其昌，尚不足認
      定訴外人吳其昌係受原告之委託收受前開借款，故前開訴訟被告敗訴原因既係
      被告當初交付借款時所託非人，遭訴外人吳其昌及原告共謀訛詐該筆借款，被
      告實為受詐騙之受害人。
  (四)再查，原告提起本訴之請求權基礎係民法第一百九十五條第一項及第一百八十
      四條第一項前段等規定，故原告應就其所主張之侵權行為法律關係之構成要件
      負舉證責任，然被告係於原告起訴請求塗銷抵押權登記訴訟後，始向本院聲請
      拍賣抵押物，並直至前開訴訟獲得第一審勝訴判決後，始聲請強制執行查封抵
      押物，則被告於第一審法院認定兩造間抵押債權存在後依法主張權利，並無任
      何故意或過失不法侵害原告之權利可言。又原告尚請求土地因受查封而遲延受
      領之補償款、施工獎勵金之利息損失七萬八千九百八十元，及貸款利息損失二
      萬五千七百一十元乙節，惟如前所述，被告聲請拍賣抵押物及強制執行均屬正
      當行使權利，原告縱受有損害亦不得向被告請求賠償。故原告主張被告應負侵
      權行為之損害賠償責任，實無理由。又所謂名譽，係指人在社會上享有一般人
      對其品德、聲望或信譽所加之評價，而名譽遭受侵害，乃指因他人之詆毀、侮
      辱行為，使其道德、品行之評價有不良之影響，又所謂信用權，係以人在應受
      經濟上之評價為保護法益，所謂信用權遭受侵害，乃指因他人之詆毀、散佈流
      言之行為，使其經濟上信用大受貶損而言，從而，被告係抵押權人依法主張權
      利，嗣經判決結果敗訴旋即撤回執行，亦難認為已構成民法第一百九十五條第
      一項所規定之不法侵害他人名譽、信用。是以，原告之主張於法均有未合，並
      不足採。
三、證據：提出原告起訴狀、被告抵押物拍賣聲請狀、他項權利證明書、本院八十七
    年度訴字第一○○號民事判決及被告聲請強制執行狀、臺灣高等法院八十七年度
    上字第八七六號民事判決理由各一份( 均影本 )為證。
丙、本院依職權調閱本院八十七年度執字第五九一七號拍賣抵押物執行案卷、本院八
    十七年度訴字第一○○號塗銷抵押權登記案件全卷。
    理      由
一、原告起訴主張：其於八十三年六月間擬向被告借款五百萬元，乃提供其所有坐落
    新竹市○○段第五一七、五一七之一地號之土地予被告設定五百萬元之抵押權，
    詎料設定登記後，被告並未依約交付借款，猶由原告持有他項權利證明書，嗣被
    告竟向地政機關冒領他項權利證明書，並向本院聲請拍賣前開抵押物，進而向本
    院民事執行處聲請強制執行，原告迫不得已對被告提起確認兩造間抵押債權不存
    在，及塗銷該抵押權之設定登記訴訟，經最高法院八十九年度臺上字第一○八六
    號民事判決確認被告對原告之前開抵押債權不存在，及被告應塗銷前開抵押權登
    記確定在案。是被告明知其並未借貸五百萬元予原告，卻向地政機關冒領他項權
    利證明書，並向本院聲請拍賣抵押物及強制執行，且將原告所有之前開土地予以
    查封，藉以謀取不法利益，致原告之名譽信用因之受有重大損害，則被告自應依
    民法第一百九十五條第一項規定，賠償原告二百萬元之非財產上損害。又因被告
    聲請拍賣前開新竹市○○段第五一七之一地號土地，致原告遲延受領新竹市政府
    徵收該筆土地之徵收補償款、施工獎勵金等利息損害計為七萬八千九百八十元，
    及原告須多支付前開二筆土地向新竹市農會貸款利息計為二萬五千七百一十元，
    以上三項損失共計二百一十萬四千六百九十元，均應由被告負責賠償等語。
二、被告則以其已將五百萬元借款交由原告委託之吳其昌轉交原告，且原告既係銀行
    之職員，對於借貸與設定抵押權之事宜本具有專業常識及經驗，如原告未取得五
    百萬元借款，豈有可能提供土地予被告設定五百萬元之抵押權，且於事隔近四年
    後始提出塗銷抵押權登記之訴訟。又前開塗銷抵押權登記之訴訟雖經臺灣高等法
    院八十七年度上字第八七六號判決原告勝訴，惟細繹其判決理由，係認定被告所
    舉證據尚難證明吳其昌曾受原告之委託收受前開借款，及將借款交予原告，並無
    否定被告未交付前開借款之事實，是前開訴訟被告敗訴原因既係被告當初交付借
    款時所託非人，遭訴外人吳其昌及原告共謀訛詐該筆借款，被告實為受詐騙之受
    害人。再被告既係於原告起訴請求塗銷抵押權登記訴訟後，始向本院聲請拍賣抵
    押物之裁定，且至前開訴訟獲得第一審勝訴判決後，始聲請強制執行查封抵押物
    ，則被告聲請拍賣抵押物及強制執行之程序均屬正當行使抵押權人之權利，並於
    判決敗訴後旋即撤回執行，顯見被告並無任何故意或過失不法侵害原告權利情事
    等語，資為抗辯。
三、經查，原告原擬向被告借款五百萬元，並經被告允以貸與，而由原告提供前開土
    地設定抵押權登記完畢，為兩造所不爭執，並有新竹市地政事務所他項權利證明
    書一紙附卷為憑，自堪信為真實。又原告前所提確認系爭抵押債權不存在，及請
    求塗銷抵押權登記訴訟，亦經臺灣高等法院八十七年度上字第八七六號民事判決
    原告勝訴，嗣經最高法院八十九年度臺上字第一○八六號民事判決駁回被告上訴
    確定在案，既為被告所不否認，且有各該判決書附卷可稽，亦可信為真實。再被
    告確有向本院聲請拍賣前開抵押物，並持本院准許拍賣抵押物之裁定聲請強制執
    行原告所有之前開土地，且經本院查封前開土地及扣押土地之徵收補償款乙節，
    亦為被告所不否認，並經本院依職權調閱本院八十七年度執字第五九一七號拍賣
    抵押物案卷核閱無訛，均堪認為真實。
四、按因故意或過失，不法侵害他人之權利者，負損害賠償責任，此為民法第一百八
    十四條第一項前段所明定。準此，侵權行為既以故意或過失不法侵害他人之權利
    為成立要件，故主張對造應負侵權行為責任者，應就對造之故意或過失負舉證責
    任( 最高法院五十八年度臺上字第一四二一號判例意旨可供參照 )。查本件原告
    雖主張被告明知其並未借貸五百萬元予原告，卻向地政機關冒領他項權利證明書
    ，並向本院聲請拍賣抵押物及強制執行，且將原告所有之前開土地予以查封，損
    及原告之權利等語，惟為被告所否認，並陳稱：吳其昌曾向其借款四百萬元，且
    告知原告要借用五百萬元，其即將五百萬元交由原告委託之吳其昌轉交，嗣原告
    亦將抵押權設定所須之資料交付，其乃認原告已收到該五百萬元款項等語，且提
    出被告在誠泰銀行之支票存款對帳單及其兄顏榮鑑在新竹市農會帳戶提領三百萬
    元資料可佐。而吳其昌經本院合法通知雖未到場應訊，惟經本院調閱前開塗銷抵
    押權登記案卷得知，被告帳戶確於八十三年三月十五、十六、十八、二十八、三
    十、三十一、三十一日依次提領一百萬、五十萬、二百八十五萬、三十萬元、一
    百二十萬、九及六萬元，另顏榮鑑之前開帳戶於同年月三十日提領三百萬元，以
    上合計九百萬元，亦有被告在誠泰銀行支票存款對帳單及顏榮鑑在新竹市農會存
    摺類存款明細帳目可佐( 詳臺灣高等法院八十七年度上字第八七六號案卷第三十
    六頁、第三十八頁 )。且上開提領二百八十五萬元部分，係以支票交付吳其昌，
    由吳其昌持向周國釧購車，經周國釧提示兌領，另三百萬元部分，是吳其昌命其
    事務所小姐蔡秋蘭至顏榮鑑家取款，上情業經證人周國釧於該案到庭證稱其提示
    新竹市第二信用合作社簽發指名付款予乙○○之八十三年三月十八日期、面額二
    百八十五萬元、第0000000號支票，確係吳其昌向其購車時所交付等語(
    詳同前案卷第八十七頁 )，並有該支票影本( 詳同前案卷第五十五頁 )可稽，則
    吳其昌於該案證稱並無收受被告所交付之金錢等語，顯難採信。又證人顏吳鶴於
    該案亦證述蔡秋蘭確有至顏榮鑑宅內取款三百萬元無誤( 詳同前案卷第四二、五
    九頁 )，參之蔡秋蘭於該案證述：「我受僱在吳其昌那工作，是做抄寫員，本件
    抵押權是我辦理的，乙○○看到我叫我不要做偽證，否則他要告我，我事實上沒
    有收到這麼多錢，因為時間已過很久，我已記不得了。」等語( 詳同前案卷第五
    十二頁 )，亦不否認確有向被告拿取金錢，則被告主張其確有交付前開借款予吳
    其昌，尚非無據。再觀之上開他項權利證明書之記載，原告所有前開土地係於八
    十三年六月二日設定權利價值五百萬元之抵押權予被告，則原告於收受他項權利
    證明書後既知悉其所有前開土地已辦妥抵押權設定登記，衡情如原告未取得借款
    ，應當即可請求被告塗銷抵押權，而無逾三年後始起訴請求塗銷抵押權之理，則
    被告主張其見原告提供前開土地予其設定權利價值五百萬元之一般抵押權，乃認
    原告已由吳其昌處取得五百萬元借款，進而求償該抵押權所擔保之五百萬元債權
    ，亦無悖常情。參之被告係於原告向本院訴請塗銷前開抵押權登記訴訟後，始向
    本院聲請准許拍賣抵押物之裁定，且於前開塗銷抵押權登記訴訟經第一審判決原
    告敗訴後，再向本院聲請強制執行拍賣前開抵押物，亦有被告提出原告起訴狀、
    被告拍賣抵押物聲請狀及被告強制執行聲請狀附卷為憑，益見被告如確有侵害原
    告權利之故意，應無不於抵押權設定登記完畢後或取得准許拍賣抵押物之裁定後
    迅即聲請強制執行之理，是被告主張其俟前案一審判決其勝訴後，始聲請強制執
    行，要無不當，應非虛罔。從而，原告既未能舉證證明被告有何故意或過失不法
    侵害其權利之情事，即難謂其得主張被告應負侵權行為之損害賠償責任。
五、綜上所述，本件原告主張被告須就其聲請強制執行拍賣原告所有前開土地行為，
    負責賠償原告所受之損害總計二百一十萬四千六百九十元及自起訴狀繕本送達之
    日起至清償日止按年息百分之五計算之利息，核屬無據，應予駁回。
六、本件原告之訴為無理由，則其假執行之聲請失所附麗，爰併予駁回。
七、據上論結，本件原告之訴為無理由，依民事訴訟法第七十八條，判決如主文。
中      華      民      國    九十      年      六      月    二十九    日
                                  臺灣新竹地方法院民事第一庭
~B法      官  王佳惠
右為正本係照原本作成。
如對本判決上訴，須於判決送達後廿日內向本院提出上訴狀。
~B法院書記官  蕭宛琴
中      華      民      國    九十      年      六      月     三十     日


司法院資訊處製作；財團法人民間司法改革基金會備份。
